【裁判字號】    98,訴,1626
【裁判日期】    990713
【裁判案由】    回復原狀
【裁判全文】
臺灣臺北地方法院民事判決              98年度訴字第1626號
原      告  謝宜蓁原名謝璧如.
訴訟代理人  廖湖中律師
被      告  龍巖人本服務股份有限公司
法定代理人  李世聰
訴訟代理人  周威良律師
            張本皓律師
上列當事人間請求回復原狀事件，本院於民國99年6月30日言詞
辯論終結，判決如下：
    主  文
原告之訴及其假執行之聲請均駁回。
訴訟費用由原告負擔。
    事實及理由
壹、程序方面：
一、被告法定代理人原為蔡智杰，嗣於訴訟繫屬本院後變更為李
    世聰，變更後之法定代理人李世聰於民國（下同）98年12月
    8日具狀聲明承受訴訟（見本院卷第57頁），並提出經濟部
    98年10月2日經授商字第09801224890號函、公司變更登記表
    附卷（見本院卷第59至60頁），經核與法相符，應予准許。
二、按訴之變更或追加，非經他造同意，不得為之，但擴張或減
    縮應受判決事項之聲明者，不在此限，民事訴訟法第255條
    第1項第3款定有明文。查本件原告起訴時原請求金額為新台
    幣（下同）758,675元，嗣於99年2月2日言詞辯論期日，當
    庭同意其已繳納之金額以被告所主張之742,250元為準，並
    減縮請求金額為742,250元（見本院卷第65頁背面）。核原
    告所為係屬減縮應受判決事項之聲明，揆諸首揭規定，應予
    准許。
貳、實體方面
一、原告起訴主張：
  (一)伊長期旅居日本，受被告推銷人員范金蓮強力推薦，於95年
    7月26日與被告簽訂臻品買賣契約書2份（契約書編號各為LU
    HAA-01122、LUHAA-01123），向被告購買「華嚴淨地」骨灰
    罐，價款均為80,000元，並同時簽訂臻藏生前契約書2份（
    契約書編號各為LUIAB-00056、LUIAB-00057），價款各優惠
    為140,000元。嗣於95年7月27日，伊為買受白沙灣安樂園真
    龍殿商品永久使用權暨土地所有權，與被告再簽訂真龍殿商
    品買賣契約書3份（契約書編號各為N-030011、N-031336、N
    -031337），價款則均為250,000元。因伊長期旅居日本之關
    係，兩造遂依臻品買賣契約書第3條第2項第3款、臻藏生前
    契約書第4條第3項第3款、真龍殿商品買賣契約書第5條第3
    項第3款之約定，合意上開價款以原告所持之日本信用卡於5
    年期間按月支付分期款項，並簽訂「自動轉帳分期付款授權
    書」（以下簡稱系爭授權書）。詎被告自98年1月起，未徵
    得伊同意，即擅自將付款方式變更，要求伊改以現金支付，
    惟因伊所持之日本信用卡分期付款銷帳方式，不得重新改變
    ，被告強迫伊變更付款方式，造成伊於日本銀行之信用受損
    ，信用卡並因此停止使用。伊為此曾向被告提起客訴，被告
    則以98年3月20日龍(98)總字第080號函復：「…今係因本公
    司與指定銀行終止本項服務業務，故此申辦之業務將不生效
    力。【可參酌自動轉帳分期付款授權書中第7條款第（E項）
    所列。】」。然伊於98年3月24日向臺北市政府消費者保護
    官申訴時，始知悉兩造持有之系爭授權書背面記載事項有異
    ，伊所執之授權書背面僅有「ACH代收業務參加單位一覽表
    」，而無「分期付款授權書約定條款」（以下簡稱系爭分期
    付款約款）之記載，且被告亦未對伊告知系爭分期付款約款
    第7條第E項：「當龍巖人本與指定銀行終止本項服務業務時
    ，除本授權書另有約定外，則本授權書不生效力」之內容，
    該「分期付款授權書約定條款」顯違反誠信原則，對消費者
    顯失公平，依消費者保護法（下稱消保法）第13條第1項、
    第14條規定，系爭分期付款約款自不構成契約內容，且此對
    伊亦顯失公平，因此，臻品買賣契約書、臻藏生前契約書及
    真龍殿商品買賣契約書（以下合稱系爭契約）依消保法第16
    條但書規定，應全部無效。是被告於簽訂系爭契約時，明知
    系爭契約附件之系爭授權書背面記載事項應一致而不一致，
    構成契約無效之事由，應負回復原狀之責任。退步言之，縱
    使系爭契約因前揭事由，尚不足認其效力為無效，惟系爭契
    約係因被告故未告知伊系爭分期付款約款內容所簽訂，伊顯
    係受詐欺而為意思表示，而伊已於98年3月27日，依民法第9
    2條第1項規定，以存證信函向被告為撤銷契約之意思表示，
    並經被告收受，依民法第114條第2項準用第113條規定，被
    告亦應負回復原狀之責任。爰依消保法第13條、第14條、第
    16條但書及民法第113條或民法第114條第2項準用第113條等
    規定，請求被告將已受領之買賣價款742,250元返還予伊。
  (二)對被告抗辯則以：
    1.系爭授權書共1式4份、除伊所執之第4聯係記載「ACH代收
      業務參加單位一覽表」外，其餘3聯背面均印有系爭分期
      付款約款。又系爭授權書為複寫之文書，由伊於第1聯正
      面填載授權分期付款所用之信用卡相關內容並簽名後，複
      寫至第2至4聯，衡諸常情，伊自無從預見系爭授權書複寫
      之背面記載內容有異。而系爭授權書前言僅載立授權書人
      已詳閱背面約定條款，同意被告按期扣款代付下列指定之
      應付分期款，並無記載系爭分期付款約款，縱系爭授權書
      之第一至第三聯有將系爭分期付款約款印出，然因其均非
      交伊收執，自不能謂伊已知悉系爭分期付款約款內容。
    2.依據臻品買賣契約書優惠組合特約條文第4條：「本件商
      品若以分期方式付款時，甲方（即原告）不得辦理部分商
      品提前清償或使用」（見審訴卷第19、第31頁）。兩造既
      依依臻品買賣契約第3條第1項第2款及第2項、臻藏生前契
      約第4條第2項第2款及第3項、真龍殿商品買賣契約第5條
      第2項第2款及第3項約定，合意由伊以分期付款方式支付
      價金，並以信用卡為支付工具，自無被告所稱繳清之情。
      另系爭授權書，其上有載契約書編號，且為系爭契約上所
      載支付款項方式之一部分，並非被告所謂以個別契約書之
      形式，分別為之。
    3.被告依系爭分期付款之約款，逕改變兩造原約定之付款方
      式，致伊每月需花費高額之日本來回機票費回台支付分期
      款項，對伊顯失公平，是系爭契約依消保法第16條但書規
      定應全部無效等語回應。
  (三)並聲明：1.被告應給付原告742,250元，及自起訴狀繕本送
    達翌日起至清償日止，按週年利率5％計算之利息。2.原告
    願供擔保，請准宣告假執行。
二、被告答辯以：
  (一)系爭授權書為1式4聯，第1聯背面即印有系爭分期付款約款
    ，且該聯授權書正面前言即載明：「立授權書人已詳閱背面
    約定條款，同意授權予龍巖人本服務股份有限公司按期扣款
    代付下列指定契約書之應付分期款」等語。另觀該段記載係
    位於頁首，甚為顯著，並緊接於原告簽名處上方，且與該頁
    其他文字大小並無不同，更無任何縮小隱藏之情事，是原告
    於簽名欄處簽名，顯已詳閱系爭授權書之背面約款。而被告
    所屬推銷人員，業已於原告簽名前即告知背面約款，且參系
    爭授權書正面前言「立授權書人已詳閱…」等語，原告自應
    就「未告知背面條款」之變態事實，負舉證責任。故不論原
    告所執之系爭授權書第4聯背面記載是否與前3聯相同，原告
    顯於詳閱並瞭解系爭授權書背面之系爭分期付款約款規定後
    ，始簽立系爭授權書，自應受系爭分期付款約款之拘束，不
    容其事後諉為不知，甚或虛指伊有詐欺情事。又系爭分期付
    款約款第7條規定共有5項，其中(A)、(C)、(D)項係規定因
    可歸責於授權人之事由，致授權書不生效力之規定；而(B)
    項係屬中性之規定；唯有(E)項始為因可歸責於被告所生之
    事由，致授權書不生效力之規定，準此，該條規定顯非偏惠
    於被告，反係較有利於原告，且亦無加重原告之繳款義務，
    洵無顯失公平之處。申言之，系爭分期付款約款縱因違反消
    保法而無效，然兩造所簽訂之系爭契約與系爭授權書，係以
    個別契約書之形式分別為之，並無消保法第16條規定所稱之
    全部、一部關係，故系爭分期付款約款縱有無效之事由，亦
    不影響系爭契約之效力，是原告主張依消保法第16條規定，
    因系爭分期付款約款對原告顯失公平，系爭契約全部無效云
    云，於法顯屬無據。
  (二)又被告的自動扣款是跟聯邦商業銀行簽約，嗣後是聯邦商業
    銀行單方終止，因此被告無法再提供自動扣款的服務，必須
    改用每期自行去刷卡，但被告仍確實可提供信用卡分期繳款
    之付款方式，被告並無違約。且被告於接獲原告客訴後即以
    專案方式，就本件原告分期款項改以「信用卡手刷單」之方
    式繳款，此有98年3月20日龍（98）總字第080號函可證。雖
    被告無法再提供自動扣款服務，然原告每期分期款項仍可自
    行刷卡支付，是伊確有提供信用卡分期繳款之方式，對原告
    並無不利，亦與系爭契約約定以信用卡支付分期款等節相符
    。惟上開繳款方式為遭原告所拒，且自98年1月起，迄今未
    再繳納分期款項。又原告主張系爭契約之簽訂係受詐欺或顯
    失公平云云，更顯無由，甚有以損害他人為主要目的，而有
    民法第148條「權利濫用」之情事。再原告業於97年7月31日
    將臻品買賣契約書約定之價款繳清，且所有款項皆以信用卡
    支付，則此兩份契約洵無詐欺或顯失公平之處，至為明確等
    語。
  (三)並聲明：1.原告之訴及其假執行之聲請均駁回。2.如受不利
    判決，願供擔保，請准宣告免為假執行。
三、下列為兩造所不爭執之事項：
  (一)兩造於95年7月26日簽訂臻品買賣契約書2份（契約書編號各
    為LUHAA-01122、LUHAA-01123），原告向被告購買「華嚴淨
    地」骨灰罐，價款均為80,000元，並同時簽訂臻藏生前契約
    書2份（契約書編號各為LUIAB-00056、LUIAB-00057），採
    優惠價格各為140,000元。
  (二)兩造於95年7月27日簽訂真龍殿商品買賣契約書3份，原告向
    被告買受白沙灣安樂園真龍殿商品永久使用權暨土地所有權
    。
  (三)系爭契約依臻品買賣契約書第3條第1項第2款及第2項、臻藏
    生前契約第4條第2項第2款及第3項、真龍殿商品買賣契約第
    5條第2項第2款及第3項約定，兩造合意由原告以分期付款方
    式支付價金，並以信用卡為支付工具，而原告業已給付被告
    742,250元之價金。
  (四)為辦理系爭契約價金以信用卡方式分期支付所需，原告於締
    約時簽署系爭授權書予被告。系爭授權書為1式4聯，僅其中
    第1至3聯背面印有「自辦件分期付款授權書約定條款」，其
    中第(7)條（E）款並記載：當被告與指定銀行終止本項服務
    業務時，授權書不生效力等語。且系爭授權書係採複寫方式
    ，由原告於第1聯正面填載授權分期付款所用之信用卡相關
    內容並簽名後，即自動複寫至第2至4聯，第1至3聯分別由被
    告、金融機構/郵局主辦行、金融機構/郵局聯行留存，第四
    聯則由原告留存。
  (五)被告已終止與聯邦銀行間之信用卡自動轉帳分期付款業務。
  (六)原告於98年3月27日以存證信函向被告表示：被告推銷人員
    范金蓮未告知系爭授權書背面之系爭分期付款約款內容，顯
    有意欺騙，為此解除兩造間之系爭契約，並請求被告返還已
    付之款項，被告已收受該存證信函。
  並有臻品買賣契約書影本2份、臻藏生前契約書影本2份、真龍
  殿商品買賣契約書影本3份、自動轉帳分期付款授權書影本2紙
  、存證信函影本等件在卷可稽，堪認屬實。
四、得心證之理由：
    原告以被告推銷人員范金蓮未告知系爭授權書上之系爭分期
    付款約款內容，主張系爭分期付款約款依消保法第13條第1
    項、第14條規定不構成契約內容，且除去該部分，系爭契約
    對其顯失公平，主張系爭契約依消保法第16條但書規定，應
    全部無效，被告應回復原狀，返還其已繳付之款項，並以其
    係遭詐欺而簽訂系爭契約，已以存證信函撤銷系爭契約之意
    思表示，請求被告應回復原狀，返還其已繳付之款項等語，
    為被告所否認，被告並以前揭情詞置辯。是本件所應審究者
    ，厥為：(一)系爭授權書中之系爭分期付款約款有無消保法第
    13條第1項、第14條之情形？又系爭分期付款約款如不構成
    系爭契約內容，則系爭契約（臻品買賣契約、臻藏生前契約
    、真龍殿商品買賣契約）是否具消保法第16條但書規定之情
    形而全部無效？(二)原告以遭被告推銷人員詐欺而為簽訂系爭
    契約之意思表示，主張撤銷意思表示，請求回復原狀，返還
    其已繳付之款項，有無理由？（即被告推銷人員有無對原告
    施用詐術，使原告陷於錯誤而向被告為簽訂系爭契約之意思
    表示？）茲析述如次：
    (一)系爭授權書中之系爭分期付款約款有無消保法第13條第1
      項、第14條之情形？又系爭分期付款約款如不構成系爭契
      約內容，則系爭契約（臻品買賣契約、臻藏生前契約、真
      龍殿商品買賣契約）是否具消保法第16條但書規定之情形
      而全部無效？
      1.按當事人主張有利於己之事實者，就其事實有舉證之責
        任，民事訴訟法第277條前段定有明文。
      2.查系爭授權書乃被告與不特定多數消費者訂立臻品買賣
        契約、臻藏生前契約書、真龍殿商品買賣契約書等契約
        ，當消費者選擇以金融帳戶自動轉帳分期付款或以信用
        卡分期付款時，由被告提供與消費者簽署而授權被告得
        按月自消費者所填寫之金融帳戶扣款或向信用卡授權銀
        行請款以代付指定契約書所應付之分期款，是系爭授權
        書中之系爭分期付款約款乃屬被告為與不特定多數消費
        者訂立同類契約，所提出預先擬定之契約條款，與臻品
        買賣契約、臻藏生前契約書、真龍殿商品買賣契約書之
        內容條款，應同屬定型化契約條款無誤。
      3.原告主張其所執之系爭授權書第4聯無系爭分期付款約
        款之內容，為被告所不爭執，並有系爭授權書第4聯影
        本附卷可證，固堪認屬實。雖原告主張被告推銷人員未
        告知其有關系爭授權書中有系爭分期付款約款云云，然
        依原告所提出之系爭授權書第4聯所載內容，在原告於
        「契約書持有人簽章欄」簽名處之上1行即已載明「立
        授權書人已詳閱背面約定條款，同意授權予龍巖人本服
        務股份有限公司按期扣款代付下列指定契約書之應付分
        期款」等字樣，且原告亦自承系爭授權書為1式4聯，採
        複寫方式，核與被告所提出之系爭授權書（見本院審訴
        卷第148至151頁）相符，而查系爭授權書第1至3聯與第
        4聯於相同位置均有前揭文字之記載，衡以經驗法則，
        原告於系爭授權書第1聯頁首緊接前揭文字之下方「契
        約書持有人簽章欄」簽名，而該行文字與該頁其他文字
        大小並無不同，亦無縮小隱藏之情事，原告於系爭授權
        書第1聯簽名時，當無未見到該文字記載之可能，又原
        告既主張其係因可以信用卡分期繳款而與被告簽訂系爭
        契約，其自應相當關心系爭授權書所載內容，縱被告業
        務員有未對之詳加說明之情形，亦必會注意詢問，更何
        況其所持之系爭授權書第4聯確實有立授權書人已詳閱
        「背面約定條款」字樣，其豈會於近3年始發現系爭授
        權書上有此等文字之記載？是原告所執之系爭授權書第
        4聯雖無系爭分期付款約款之內容，惟依正常情形，該
        內容並非原告所不知及非其所得預見，自不符消保法第
        14條所定之要件，系爭分期付款約款仍應構成系爭契約
        之內容。
      4.又原告主張被告自98年1月起，未徵得伊同意，即擅自
        將付款方式變更，要求伊改以現金支付，惟因伊日本信
        用卡分期付款銷帳方式，不得重新改變，被告強迫伊變
        更付款方式，造成伊於日本銀行之信用受損，信用卡並
        因此停止使用，系爭分期付款約款對伊顯失公平，系爭
        契約依消保法第16條但書規定，應全部無效云云。惟查
        原告所提出之經台北駐大阪經濟文化辦事處認證之日本
        銀行出具之文件，僅足以證明原告所持用之該銀行信用
        卡有代扣繳系爭契約之分期款，及原告所持用之信用卡
        已停用，但尚無法證明原告所持用之日本信用卡分期付
        款銷帳方式不得重新改變，及因被告停止信用卡扣款而
        造成原告於日本銀行之信用受損，信用卡並因而遭停止
        使用，是原告此部份之主張即難採信。又被告迄本院審
        理中，仍主張原告得以信用卡分期繳款，此與原告係因
        得以信用卡分期繳款而簽訂系爭契約並無不同，系爭分
        期付款約款對原告當無顯失公平之情形，原告主張系爭
        分期付款約款有消保法第16條但書所定之情形，即屬無
        據。
      5.綜上所述，系爭分期付款約款無消保法第13第1項、第
        14條所定情形而不構成系爭契約之內容，且系爭契約並
        無原告所主張之消保法第16條但書情形，原告主張系爭
        契約全部無效，自屬無據，其請求被告回復原狀，返還
        已繳付之款項，即無理由。
    (二)原告以遭被告推銷人員詐欺而為簽訂系爭契約之意思表示
      ，主張撤銷意思表示，請求被告回復原狀，返還其已繳付
      之款項，有無理由？（即被告推銷人員有無對原告施用詐
      術，使原告陷於錯誤而向被告為簽訂系爭契約之意思表示
      ？）
      1.按被詐欺而為意思表示者，依民法第92條第1項之規定
        ，表意人固得撤銷其意思表示，惟主張被詐欺而為表示
        之當事人，應就此項事實負舉證之責任。最高法院44年
        台上字第75號判例意旨參照。
      2.雖原告主張被告業務員消極地未告知系爭授權書中之系
        爭分期付款約款內容，致其陷於錯誤，其係遭被告詐欺
        而簽訂系爭契約云云。惟如前所述，系爭授權書第4聯
        確實載有「立授權書人已詳閱背面約定條款」字樣，原
        告於簽立系爭授權書應已知悉系爭分期付款約款，自無
        遭受詐欺之可能，且系爭契約原即約定以信用卡分期繳
        款，嗣雖因被告所合作之聯邦商業銀行因故無法代為信
        用卡扣款，但被告並未變更原告得以信用卡分期付款之
        繳款方式，原告仍得以「信用卡手刷單之方式」繳款，
        此有被告公司98年3月20日函附卷可稽（見本院卷第40
        頁），是難認被告推銷人員有對原告施用詐術，使原告
        陷於錯誤而向被告為簽訂系爭契約之意思表示之情形，
        是原告此部份主張即不足採信。從而，原告以遭被告推
        銷人員詐欺而為簽訂系爭契約之意思表示，主張撤銷意
        思表示，請求被告回復原狀，返還其已繳付之款項，為
        無理由。
五、綜上所述，原告主張系爭分期付款約款有消保法第13第1項
    、第14條所定情形而不構成系爭契約之內容，及系爭契約因
    有消保法第16條但書情形而全部無效，請求被告回復原狀，
    返還已繳付之款項，為無理由，應予駁回；又其以遭被告業
    務人員詐欺而為簽訂系爭契約之意思表示，主張撤銷意思表
    示，請求被告回復原狀，返還其已繳付之款項，亦無理由，
    應予駁回。原告之訴既經駁回，其所為假執行之聲請亦失所
    附麗，一併駁回之。
六、本件事證已臻明確，兩造其餘攻擊或防禦方法，經本院審酌
    後，認均與本件之結論無涉，茲不再一一論述，併予敘明。
七、據上論斷：原告之訴為無理由，並依民事訴訟法第78條判決
    如主文。
中    華    民    國    99    年    7     月    13    日
                  民事第一庭    法  官  林春鈴
以上正本係照原本作成。
如對本判決上訴，須於判決送達後20日內向本院提出上訴狀。
中    華    民    國    99    年    7     月    13    日
                                書記官  潘惠敏

司法院資訊處製作；財團法人民間司法改革基金會備份。
